【裁判字號】    95,勞訴,13
【裁判日期】    951214
【裁判案由】    確認僱傭關係存在等
【裁判全文】
臺灣彰化地方法院民事判決  95年度勞訴字第13號
原      告  丁○○
訴訟代理人  魏其村律師
被      告  頂呱呱國際股份有限公司
法定代理人  甲○○
訴訟代理人  乙○○
            丙○○
上列當事人間請求確認僱傭關係存在等事件，經本院於民國95年
11月30日言詞辯論終結，茲判決如下：
    主      文
被告應給付原告新台幣陸拾肆萬陸仟參佰玖拾元，及自民國九十
五年六月九日起至清償日止，按年息百分之五計算之利息。
訴訟費用（減縮部分除外）由被告負擔。
本判決於原告以新台幣貳拾貳萬元為被告供擔保後，得假執行；
但被告如於執行標的物拍定、變賣前，以新台幣陸拾肆萬陸仟參
佰玖拾元為原告預供擔保，得免為假執行。
    事實及理由
壹、程序方面：
    按訴狀送達後，原告不得將原訴變更或追加他訴。但被告同
    意者或擴張或減縮應受判決事項之聲明者，不在此限，被告
    於訴之變更或追加無異議，而為本案之言詞辯論者，視為同
    意變更或追加，民事訴訟法第255條第1項第1、3款、第2項
    分別定有明文。本件原告原起訴主張：先位聲明(1)確認原告
    與被告間之僱傭關係存在。(2)被告應給付原告新台幣（下同
    ）157,230元，及自起訴狀繕本送達翌日起至清償日止，按
    年息5%計算之利息；備位聲明(1)被告應給付原告698,800元
    ，及自民國95年6月9日起至清償日止，按年息5%計算之利息
    。(2)原告願供擔保，請准宣告假執行。嗣於訴訟進行中，將
    聲明變更、減縮為：先位聲明：(1)被告應給付原告825,458
    元，及其中157,230元自起訴狀繕本送達翌日起；其中668,
    228元自本準備書狀繕本送達後30日起，均至清償日止，按
    年息5%計算之利息。(2)原告願供擔保，請准宣告假執行；備
    位聲明：(1)被告應給付原告646,390元，及自95年6月9日起
    至清償日止，按年息5%計算之利息。(2)原告願供擔保，請准
    宣告假執行。上開訴之變更，被告無異議而為本案之言詞辯
    論，視為同意變更，與首揭規定相符，應予准許，合先敘明
    。
貳、實體方面：
一、原告起訴主張：
  (一)原告自83年2月間起即受僱於被告，迄95年5月9日止，工作
    年資共12年4個月。被告於95年4月10日通知原告須於同年4
    月19日、24日兩天，赴台北總公司參加內部考核。嗣又於同
    年5月2日原告北上開會時，告知原告因筆試、口試成績不及
    格，須降職減薪，並改派台北地區服務。由於原告與家人同
    住於彰化縣花壇鄉，負有就近照顧之責，且原告自受僱時起
    ，服務地點始終在台中、彰化地區，今被告假內部考核之名
    ，以不公平、不公開方式，將原告降職減薪，並調派至台北
    地區，原告自難同意。惟被告仍於95年5月4日將原告調降為
    台北市松青、新生兩家分店之資深店經理，並每月減薪14,
    000元。原告雖積極提出申訴，惟被告仍堅持原告應於指定
    期日赴台北市就任新職，否則即以無故曠職予以解僱，並且
    於95年5月9日派員南下與原告完成交接手續，迫使原告離職
    。嗣後原告雖申請彰化縣勞資關係協進會於95年6月8日進行
    協調，惟協調並未成立。
  (二)按內政部以74年9月5日台內勞字第328433號函，曾對雇主調
    動勞工工作，作成五項判斷原則，即：1.基於企業經營上所
    必要。2.不得違反勞動契約。3.對勞工薪資及其他條件，未
    做不利益之變更。4.調動後工作與原有工作性質為其體能及
    技術所可勝任。5.調動地點過遠雇主應施予必要之協助等。
    而依學者及實務之多數見解，認為檢視雇主調職命令是否合
    法，尚應審酌雇主對勞工之職務調動有無其他不當之動機或
    目的，勞工所受之不利益是否超出社會一般人所能忍受之程
    度，即判斷雇主之調職命令有無權利濫用之情形。經查，原
    告受僱於被告已逾12年，期間曾多次受公司表揚，並逐步昇
    任中、彰地區督導乙職，實無不能勝任工作之處。又觀被告
    95年5月4日發布之職務調動公告，原告前負責督導之中、彰
    地區各分店，並無裁撤情事，而是改由其他員工負責，足認
    被告確無將原告調職至台北市工作之必要。再者，被告未考
    量原告長年工作及居住地區均在彰化地區，以及北部地區物
    價較高等因素，遽將原告調職減薪，實不合理。況被告此次
    大規模職務調動，遭大幅降職減薪及調整服務區域者，非僅
    原告一人，實含蓋多數資深員工，令人懷疑被告係借調職之
    名，行裁減資深員工，降低人事支出之實，而原告遭減薪比
    例達25%，所受不利益已逾一般人所能忍受之程度，被告之
    調職命令，顯有權利濫用情事。
  (三)因被告派員與原告辦理職務交接，致被告自95年5月9日後即
    無從再為勞務給付，依民法第487條前項規定，原告毋庸補
    服勞務，並得請求被告給付報酬。又被告自95年5月9日起未
    再支付薪資予原告，依勞動基準法第14條第1項第5款規定，
    原告得不經預告，向被告為終止勞動契約之意思表示。準此
    ，原告以95年11月2日準備書狀繕本送達被告為終止勞動契
    約之意思表示，並請求被告清償勞動契約終止前積欠之部分
    薪資157,230元及發給資遣費668,228元。爰先位聲明：(1)被
    告應給付原告825,458元，及其中157,230元自起訴狀繕本送
    達翌日起；其中668,228元自本準備書狀繕本送達後30日起
    ，均至清償日止，按年息5%計算之利息。(2)原告願供擔保，
    請准宣告假執行。
  (四)退步言，如認原告於95年5月8日提出之辭職書已生終止勞動
    契約之效力，因被告濫用權利將原告降職減薪之行為已違反
    勞動契約，依勞動基準法第14條第1項第6款，原告得不經預
    告終止勞動契約，並請求被告發給資遣費646,390元。爰備
    位聲明：(1)被告應給付原告646,390元，及自95年6月9日起
    至清償日止，按年息5%計算之利息。(2)原告願供擔保，請准
    宣告假執行。
二、被告則以：
  (一)被告為求公司整體專業素質提昇，於95年4月18日及25日進
    行95年度第一次員工內訓，並對參與培訓之管理幹部進行考
    核，以評估員工之專業知識程度是否仍適任或須再加以深造
    。俟考核結果出爐，原告之成績遠低於此次考核之合格標準
    ，此顯示原告之專業及管理皆不甚理想，且再調閱原告負責
    區域之業績達成率，自94年10月至95年4月間，其業績已造
    成被告虧損，原告理當接受被告之加強訓練，故被告即發布
    人員調動公告，將原告調往台北接受為期2星期之專業訓練
    ，期滿即調往原單位，被告並無違法調職之情事。
  (二)原告乃自行離職，故原告與被告間之僱傭關係已不存在。原
    告遞出辭呈乃基於個人自由意志，而辭呈既經被告接受即已
    生效。
  (三)原告既經被告調整職務，未再擔任督導之原職位，則不可再
    領取督導職位之報酬，被告按原告現有之職位給付報酬，並
    無未妥之處等語，資為抗辯，並聲明：(1)原告之訴駁回。(2)
    如受不利判決，願供擔保，請准免為假執行。
三、兩造不爭執事項：
  (一)原告自83年2月1日起受僱於被告，迄95年5月9日止，年資為
    12年4月個。原告95年5月9日前6個月平均工資為52,410元。
  (二)原告原擔任台中、彰化地區共11家分店督導乙職，於95年4
    月間參加被告公司內部考核，經評定成績不及格，被告乃於
    同年5月4日公告職務調動，將原告降調為台北市松青、新生
    兩家分店資深店經理，並每月減薪14,000元。
  (三)原告不滿遭調職並減薪，於95年5月8日提出員工辭職書，並
    於同月18日向彰化縣政府申請勞資爭議協調，於同年6月8日
    經彰化縣勞資關係協進會協調而不成立。
  (四)兩造間勞動契約已終止。
四、爭執事項：
  (一)被告將原告調職並減薪，是否違反雙方勞動契約？
    原告主張：是。
    被告主張：因原告考核成績不及格，不能勝任原職務，其將
    原告調職、減薪並無違反雙方勞動契約。
  (二)原告得否請求被告發給資遣費？
    原告先位聲明主張：原告以95年11月2日準備書（二）狀通
    知被告依勞動基準法第14條第1項第5款規定終止勞動契約，
    被告應發給原告資遣費及積欠之薪資。
    原告備位聲明主張：原告因被告違反勞動契約，以95年5月8
    日員工辭職書表示終止勞動契約，被告應發給原告資遣費。
    被告主張：原告係自行辭職，不得請求發給資遣費。
五、法院之判斷：
  (一)被告主張原告不能勝任原職務，無非以原告考核成績不及格
    為據。觀諸被告提出之「幹部考試明細」，幹部考核分為筆
    試、口試、工作評比三項，其中筆試分數受測者均相差無幾
    ，原告之口試、工作評比則偏低，致考核成績不及格。惟口
    試分數高低取決於主試者之主觀好惡，不能僅憑此認定原告
    不能勝任原職務。至於工作評比部分，因被告係經營速食業
    者，其營業良否與公司品牌形象、行銷策略及同業競爭有關
    ，縱營業額有未達標準情事，亦難認係與原告一人有關。被
    告並未提出原告有何不能勝任原職務之具體事證，其徒以原
    告考核成績不及格，即將原告降職並減薪14,000元，自有違
    雙方勞動契約。
  (二)原告於95年5月8日即向被告提出員工辭職書，於辭職書上並
    載明「不受尊重，不得不走路」文句，翌日並即停止上班，
    是足認原告已以上揭辭職書向被告表示終止勞動契約，斯時
    兩造間僱傭關係已不存在。嗣原告又主張以95年11月2日準
    備書狀繕本送達被告為終止勞動契約之意思表示，並請求被
    告清償勞動契約終止前積欠之部分薪資157,230元及發給資
    遣費668,228元，洵非正當。
  (三)按雇主違反勞動契約或勞工法令，致有損害勞工權益之虞者
    ，勞工得不經預告終止契約。勞工依前開規定終止勞動契約
    者，雇主應依左列規定發給勞工資遣費：一、在同一雇主之
    事業單位繼續工作，每滿一年發給相當於一個月平均工資之
    資遣費。二、依前款計算之剩餘月數，或工作未滿一年者，
    以比例計給之。未滿一個月者以一個月計。勞動基準法第14
    條第1項第6款、第4項、第17條分別定有明文。本件被告違
    反勞動契約，致有損害原告權益，原告已依法終止勞動契約
    ，則原告請求被告發給資遣費，自屬有據。原告之工作年資
    為12年4月個，月平均工資為52,410元，基此計算，原告得
    請求被告發給資遣費646,390元（52410×12＋52410×4/12
    ）。從而，原告備位聲明請求被告給付646,390元，及自勞
    動契約終止協調不成後之95年6月9日起至清償日止，按年息
    5%計算之法定遲延利息，為有理由，應予准許。
六、兩造均陳明願供擔保聲請宣告假執行或免為假執行，經核於
    法均無不合，爰分別酌定相當擔保金額宣告之。
七、兩造其餘攻擊防禦方法及舉證，於判決結果不生影響，自毋
    庸一一論列，附此敘明。
八、訴訟費用負擔之依據：民事訴訟法第78條。
中    華    民    國    95    年    12    月    14    日
                  民事第二庭    法  官  施錫揮
以上正本係照原本作成。
如對判決上訴，應於判決送達後20日內向本院提出上訴狀。
中    華    民    國    95    年    12    月    14    日
                                書記官  黃鏽金


司法院資訊處製作；財團法人民間司法改革基金會備份。
